臺灣高等法院高雄分院刑事判決　　　　 93年度上易字第623號
　　上　訴　人
　　即 自訴 人　敬豪科技股份有限公司
　　代　表　人　丙○○
　　代　理　人　朱立人律師
　　被　　　告　國立屏東科技大學
　　代　表　人　周昌弘
　　被　　　告　甲○○
　　　　　　　　乙○○
　　共　　　同
　　選任辯護人　張瓊文律師
上列上訴人因被告等違反著作權法案件，不服台灣屏東地方法院
93年度自字第7 號中華民國93年9 月29日第一審判決，提起上訴
，本院判決如下：
    主  文
上訴駁回。
    理  由
一、自訴意旨：
（一）自訴事實係以被告甲○○為國立屏東科技大學（下稱屏科
      大）企業管理系暨研究所主任兼教授，乙○○為該系所專
      任副教授。緣自訴人於民國90年12月11日，與案外人金鑽
      王數位科技股份有限公司（下稱金鑽王公司）簽訂「軟體
      開發暨市場行銷合作契約書」，約定契約期限至91年12月
      31 日 止，契約內容為自訴人提供自行創作享有著作權之
      「股票模擬交易系統」電腦程式著作，授權金鑽王公司對
      外行銷，再由雙方依契約規定分配利潤，截至92年1 月7
      日，雙方另訂新約前，金鑽王公司回報結果，已簽約而尚
      未付款之學校有多所，其中之一為屏科大。甲○○、乙○
      ○等人，明知屏科大未購買自訴人享有著作權之電腦程式
      著作，且金鑽王公司授權屏科大使用該軟體之期限僅至92
      年1 月31日止，竟基於共同違反著作權法之犯意聯絡，自
      92年2 月1 日起至92年6 月2 日止，在屏科大網站上公開
      傳輸、公開播送、公開展示、散布及意圖散布而公開陳列
      上開自訴人享有著作權之「拆招大補帖」（為「股票模擬
      交易系統」中之一部）。迄至92年6 月2 日，自訴人第二
      次委請律師限屏科大等於5 日內回應，該校於接獲函件後
      始將軟體由網站上刪除。
（二）自訴人提出自訴人與金鑽王公司訂立之「軟體開發暨市場
      行銷合作契約書」2 份、「拆招大補帖手稿」（可證明系
      爭電腦程式著作之著作權為自訴人）、光碟2 片（可證明
      自訴人於92年4 月14日及92年5 月9 日，2 次上屏科大網
      站，仍可接收到「拆招大補帖」內容）、自訴人委請律師
      發函予被告等之律師函及回執2 份、屏科大回函及附件、
      屏科大與金鑽王公司交易之統一發票暨出貨單各2 紙為證
      據，因認被告甲○○、乙○○均涉犯著作權法第92條、第
      93條（第87條第6 款）之罪，屏科大應依同法第101 條第
      1 項規定予以處罰。
二、本件之爭點：
（一）被告甲○○、乙○○均否認上開犯行，被告甲○○辯稱：
      自訴人所指這段期間，我是擔任企管系主任，只是照系上
      老師之需求，依相關行政程序處理，細節我並不清楚，而
      且金鑽王公司於91年7 月10日到屏科大安裝軟體時，乙○
      ○正巧出國，因而由我在出貨單代為簽收等語；被告乙○
      ○辯稱：當時係為教學目的，提供該系統測試版予學生作
      為教學之用，在金鑽王公司安裝之初，即設有密碼及時間
      ，學生須於選修該課程時間，即92年1 月31日前，始給予
      密碼進入該系統測試版內需密碼之部分進行操作，測試期
      間結束後，學生即使以原先密碼亦無法進入該測試版內操
      作。況且金鑽王公司提供之數套軟體均屬高科技軟體，其
      安裝、移除均要由金鑽王公司處理，我們並無能力自行安
      裝及移除。而網站是全系師生共用，有其他師生軟體、資
      料，更不可能為課程已結束且未再使用之未移除資料而將
      系上網站關閉等語。
（二）自訴人上訴理由略以：原審已明認被告有侵害著作權之行
      為，且於網站上公開傳輸、播送，即該當著作權法第92條
      之營利意圖，被告有無因此而實際得利，在所不問。縱如
      被告所稱無力自行移除，然被告只要拔除電源不使用自訴
      人之軟體即可，為何捨此不為仍於網站上公開傳輸？且自
      訴人於92年5 月5 日寄發存證信函通知，被告仍繼續使用
      至同年6 月2 日再次通知後始予移除，顯有侵害著作權之
      故意。被告所為於網站上公開傳輸、播送並散布，已該當
      於第92條或第87條第6 款論以第93條之犯行。
（三）辯護人除否認自訴人對所指著作有著作財產權外，另指出
      就自訴人所提光碟證據，僅能證明92年5 月9 日資訊內容
      尚留在網站上，被告於收受自訴人存證信函後，立即通知
      金鑽王公司移除，或許因該公司與自訴人有糾紛而未立即
      移除。本院準備程序經自訴代理人、辯護人所討論之爭點
      在於(一)拆招大補帖之著作權人？(二)被告有無於測試期限屆
      滿後，以公開傳輸、公開播送、公開展示及散布等方法侵
      害自訴人之著作財產權？自訴代理人並謂：本件經原審調
      查證據結果，確於期滿後無法再以密碼進入資料軟體，但
      原審卷第32至44頁仍屬無密碼之任何人均可上網閱覽，屬
      於語文、圖形著作，指訴被告侵害著作財產權之時間更正
      為92年2 月1 日至同年5 月9 日，合先敘明。
三、本院之認定：
（一）著作之種類及著作權人？
    一自訴人所提出光碟經原審勘驗結果，自訴人於92年4 月14
      日及同年5 月9 日分別在屏科大網站上擷取之畫面，除美
      工編輯外，僅有「拆招大補帖」5 個字、九宮圖（9 個方
      塊內依序記載第1 章至第8 章及附錄）、及每一章節之第
      1 頁（如第1 章內包含「前言」「技術分析淺談」「多頭
      市場」「空頭市場」「盤局介紹」等小節），至於第2 頁
      以後更深入探討之部分，則無法讀取，且除上述內容外，
      其他需要密碼始得進入瀏覽或模擬操作等部分，被告或他
      人根本無法進入。佐以被告於安裝之初即與金鑽王公司約
      定，由金鑽王公司負責設定使用之時間，且於試用期限屆
      滿後，需要密碼之部分確實無法進入之事實，亦為自訴代
      理人所承認。本院就留存於屏科大網頁上可供他人瀏覽之
      內容，僅單純網頁上文字或圖形（即原審卷第32至44 頁
      ），無直接或間接使電腦產生一定結果為目的所組成指令
      組合之程式運算，自非電腦程式著作。上開支援電腦程式
      之輔助描述及圖形，應歸類為「語文著作」及「圖形著作
      」，先予指明。
    二辯護人雖否認自訴人是否擁有上開著作財產權，但關於股
      票模擬交易比賽系統，於90年7 月1 日由丙○○、莊錦珍
      取得著作權，證字第Ｚ00000000000 號（見原審卷(二)第7
      頁），於91年2 月7 日將此著作權專屬授權自訴人（見本
      院卷第65頁）。再參以自訴人與金鑽王公司簽訂之「軟體
      授權暨市場行銷合作契約書」第2 款約定，自訴人簽約時
      已先開發之各項程序及系統著作權字號：證字第Ｚ000000
      00 000號（含拆招大補帖）或技術文件或相關智慧財產權
      均應歸自訴人所有。自訴人既有上開軟體程式著作權，其
      支援且附屬電腦程式著作之文字或圖形說明，應認同享有
      著作權。又金鑽王公司並非自訴人之專屬授權人（著作權
      法第37條參照），則自訴人對上開語文著作、圖形著作，
      依法自得提出自訴。
（二）被告是否侵害自訴人之著作財產權？
    一自訴人指稱被告在網站上之侵害行為有公開傳輸、公開播
      權法第27條規定，限於尚未發行之美術或攝影著作。又所
      謂散布者，依同法第28條之1 係規定專以移轉所有權之方
      式，並於同法第59條之1 明定散布權耗盡原則，調和著作
      財產權人之散布權與著作重製物所有人之物權。是散布權
      所散布的著作物，係指有體物之著作原件或重製物，網路
      上傳輸或廣播電視之播送，不屬於散布權之範疇。換言之
      ，散布權之客體為「著作物」，而非「著作」（參章忠信
      著，新著作權法散布權相關規定之檢討，載於政大智慧財
      產評論第二卷第一期，第52頁、第62頁）。因此，本件尚
      不合同法第92條關於公開展示，或同法第93條關於第87條
      第6 款散布權規定之構成要件。
    二至於公開播送者，依同法第3 條第7 款定義，係指基於公
      眾接收訊息為目的，以有線電、無線電或其他器材，藉聲
      音或影像向公眾傳達著作內容，固可包括語文、圖形著作
      。惟為因應網路數位化時代之發展，網路上所傳輸是以電
      子與封包方式傳送，並非實體物，乃增訂公開傳輸權，並
      於92年7 月9 日公布施行，以具互動性之電腦或網路傳輸
      之型態特色，與公開播送等單向傳統傳達著作內容之型態
      有別（同法第2 條第10款及第26條之1）。 本件被告行為
      時尚可解為公開播送權，裁判時則宜認係公開傳輸權（以
      下論述均以公開傳輸權），是本件問題爭點即在於是否成
      立著作權法第92條之擅自以公開播送、公開傳輸之方法侵
      害他人之著作財產權之罪。
（三）被告是否構成著作權法第92條之罪？
    一自訴人所指「拆招大補帖」中語文、圖形著作部分，於92
      年2 月1 日至同年5 月9 日止，固仍留存於屏科大網站上
      供公眾瀏覽。依金鑽王公司與屏科大簽訂測試授權期限至
      92年1 月31日止，至期限屆滿何時移除，並未規範。本件
      問題在於被告得否自行移除上開自訴人之著作？按資訊安
      全上有認證（authentication）、授權（authorization
      ）及存取控制（access control），即所謂ＡＡＡ法則。
      阻止未經授權者使用儲存於伺服器之資料或安裝或移除之
      儲存指令，此一機制即存取控制（見黃彥遠譯，資訊安全
      最佳實務，第63頁，藍鯨出版）。證人即金鑽王公司執行
      長沈挽瀾及總工程師陳德銘在原審到庭證述：此一電腦程
      式之安裝及移除，均由我們系統人員負責，屏科大並無能
      力自行移除，沒有我們的權限，是無法進行移除，因為那
      是我們技術力控制之處等語（見原審卷第149 頁、第151
      頁）。準此，被告於試用期限屆滿後既無法自行將該著作
      從網站中移除，則此一著作繼續留存於網站上供人瀏覽，
      應認無故意侵害自訴人之公開傳輸權。
    二關於拆招大補帖軟體測試版，是屏科大與金鑽王公司簽約
      所設定（見原審卷(一)第57頁），而金鑽王公司亦曾於92
      年6 月9 日發函通知自訴人終止與自訴人簽訂之「軟體授
      權暨市場行銷合作契約書」，顯見92年6 月9 日以前，兩
      公司尚有合作關係，依上開合約所定，金鑽王公司負責行
      銷，則該公司未於測試期限屆滿依約移除，亦非被告等人
      「擅自」以公開傳輸方法侵害自訴人之著作財產權。在如
      此條件下，不應就金鑽王公司於合約屆滿時未立即移除，
      而認被告未立即移除即有任何法律責任。倘自訴人認金鑽
      王公司所為有違渠等合約，亦屬自訴人與金鑽王公司間之
      問題。自訴人亦不否認被告經其存證信函通知後，立即轉
      知金鑽王公司移除，惟指稱縱無力自行移除，只要拔掉電
      源不使用網站即可云云。查本件授權測試期間經過後，該
      測試版軟體即無法再使用，已為自訴代理人所承認在卷。
      被告既於自訴人通知後，立即轉知金鑽王公司處理，已盡
      其告知責任。又系上網站並非只有上開資料，尚有多種軟
      體供企管系所有師生之行政、會計、人事等運作，甚至連
      結屏科大各行政單位或與他校聯絡之用，一旦拔除電源，
      企管系師生間或與外界聯繫即生問題，如何能以無法移除
      之拆招大補帖文字、圖形資料仍留存網頁上，而將系上網
      站全部關閉？足見自訴人所指並不合理。
四、維持原判之理由：
    按著作權法之立法目的，除保障著作人著作權益外，尚有調
    和社會公共利益、促進國家文化發展。原審參酌卷內訴訟資
    料，以自訴人之著作雖於被告試用期限後仍留於屏科大企管
    系網頁，應屬金鑽王公司於試用期限屆滿未即移除之問題，
    並非被告等人故意擅自所為，而認不能證明被告等人犯罪，
    依法諭知均無罪之判決，於法即核無不合。自訴人提起上訴
    ，指摘原判決不當，尚無理由，應予駁回。
五、被告國立屏東科技大學經合法傳喚無正理由不到庭，爰不待
    其陳述逕行判決。
據上論斷，應依刑事訴訟法第368 條、第371條，判決如主文。
中　　華　　民　　國　　94　　年　　1 　　月　　14　　日
　　　　　　　　　刑事第三庭審判長法　官  周賢銳
                                  法　官  謝宏宗
                                  法　官  黃建榮
以上正本證明與原本無異。
不得上訴。
中　　華　　民　　國　　94　　年　　1 　　月　　14　　日
　　　　　　　　　　　　　　　　　書記官  鄭翠芬
